【裁判字號】    96,訴,1581
【裁判日期】    970111
【裁判案由】    違反證券投資信託及顧問法等
【裁判全文】
臺灣臺中地方法院刑事判決              96年度訴字第1581號
公  訴  人  臺灣臺中地方法院檢察署檢察官
被      告  乙○○
選任辯護人  林堡欽律師
被      告  甲○○
選任辯護人  王文聖律師
被      告  丁○○
上列被告因違反證券投資信託及顧問法等案件，經檢察官提起公
訴（九十五年度偵字第一七三一號、第一七三二號、九十六年度
偵緝字第九０七號、第九０八號），本院判決如下：
    主    文
乙○○共同未經主管機關核准，在中華民國境內從事募集、銷售
境外基金，累犯，處有期徒刑壹年，併科罰金新台幣壹佰伍拾萬
元，罰金如易服勞役，以罰金總額與陸個月之日數比例折算；減
為有期徒刑陸月，併科罰金新台幣柒拾伍萬元，有期徒刑如易科
罰金，以銀元佰元即新台幣玖佰元折算壹日，罰金如易服勞役
，以罰金總額與陸個月之日數比例折算。
甲○○共同未經主管機關核准，在中華民國境內從事募集、銷售
境外基金，處有期徒刑陸月，併科罰金新台幣壹佰貳拾萬元，有
期徒刑如易科罰金，以銀元佰元即新台幣玖佰元折算壹日，罰
金如易服勞役，以罰金總額與陸個月之日數比例折算。減為有期
徒刑月，併科罰金新台幣陸拾萬元，有期徒刑如易科罰金，以
銀元佰元即新台幣玖佰元折算壹日，罰金如易服勞役，以罰金
總額與陸個月之日數比例折算。緩刑貳年。
丁○○共同未經主管機關核准，在中華民國境內從事募集、銷售
境外基金，處有期徒刑捌月，併科罰金新台幣壹佰拾萬元，罰
金如易服勞役，以罰金總額與陸個月之日數比例折算。減為有期
徒刑肆月，併科罰金新台幣陸拾伍萬元，有期徒刑如易科罰金，
以銀元佰元即新台幣玖佰元折算壹日，罰金如易服勞役，以罰
金總額與陸個月之日數比例折算。緩刑貳年。
    犯罪事實
一、乙○○前於民國八十六年間，曾因詐欺案件，經臺灣臺北地
    方法院以八十五年度易緝字第五五四號判處有期徒刑十月確
    定，其入監執行後，於八十九年一月二十九日因縮短刑期假
    釋付保護管束出監，甫在八十九年三月十九日因假釋期滿未
    經撤銷視為執行完畢；詎仍不知警省悔悟，其係「凌登投資
    集團」（於英屬維京群島註冊）之負責人，於九十二年三月
    間，另在香港成立「凌登資產管理股份有限公司」（下稱凌
    登資產公司，址設香港銅鑼灣希慎道新寧大廈十四樓一四０
    一室），並於同年五月間在臺灣臺北成立凌登投資集團辦事
    處，且以丁○○為凌登投資集團下凌登資產公司之行銷企劃
    部副總經理。乙○○另於九十三年五月間，與丙○○ (已於
    九十三年十二月二十一日潛逃出境，現由本院發佈通緝中，
    俟其到案後另行審結）在國內成立「凌登資訊科股份有限公
    司」（下稱凌登資訊公司，址設臺北市○○區○○路八九號
    二樓之一），由丙○○擔任負責人，並以甲○○為股東兼策
    略執行長。乙○○、甲○○、丁○○及丙○○四人均明知在
    國內經營證券投資顧問事業，應經主管機關即原財政部證券
    暨期貨交易管理委員會（下稱證期會，已於九十三年七月一
    日改名證券期貨局，並改隸行政院金融監督管理委員會）核
    准，且非核准之證券商不得經營證券業務，而有價證券買賣
    之居間業務，屬於依證券交易法經營之證券業務種類，應經
    主管機關核准才得經營。又明知任何人非經主管機關核准或
    向主管機關申報生效後，不得在中華民國境內從事或代理募
    集、銷售、投資顧問境外基金，乙○○等人既未在國內將凌
    登投資集團予以註冊登記，且未經主管機關許可經營證券顧
    問或境外基金業務，竟共同基於非法經營之犯意聯絡，自九
    十二年十二月間起，對不特定人士違法從事銷售RPF海外基
    金(RUSSIAN PROSPERITY FUND，為PROSPERITY CAPITAL
    MANAGEMENT LTD.公司之基金，此公司以下簡稱PCM公司)，
    並由乙○○、丁○○積極至各銀行或金融機構，向他人講演
    、介紹買賣上開基金。客戶申購該基金時，需先填寫基金申
    購書，委由凌登投資集團代開戶，開戶最低申購額為美金十
    萬元，匯至RPF基金指定之國外銀行，經PCM公司估算淨值，
    折算客戶申購單位數，客戶即可取得PCM公司開立之基金憑
    證。前開申購金額內包含PCM公司所收之百分之三手續費，
    客戶欲贖回基金時，則需向凌登投資集團辦理。又乙○○等
    人另共謀創設未經主管機關許可之LIG GLOBAL DIVERSIFIED
    FUND基金（下稱LIG基金），且於乙○○、丁○○銷售RPF
    基金時，同時慫恿客戶申購最低額只需美金一萬元之LIG基
    金，以基金中之基金 (FUND OF FUND)形式，資金分配八成
    投資RPF基金，二成投資債券型基金，客戶則填妥開戶申請
    書，並將申購款匯至凌登投資集團在香港所開立之「上海匯
    豐銀行」帳戶內，凌登投資集團於確認收款後，丁○○再將
    確認單及開戶申請書交付客戶。而客戶申購LIG基金未滿一
    年辦理贖回，需繳交贖回額手續費百分之五，滿一年後贖回
    ，除可配發申購金額之固定收益百分之二外，不收贖回額手
    續費，扣除手續費後，贖回款項即匯至客戶指定之帳戶。凌
    登投資集團並建置網站WWW.LINDEN GROUP.ORG及由甲○○將
    原WWW.LINDEN INVESTMENTS GROUP改版之網站WWW.LINDEN
    SYSTEM.COM，提供客戶上網查詢基金淨值波動資料。惟前開
    網站張貼之LIG基金淨值資料，實則僅係乙○○任意以口頭
    或電子郵件方式，交付甲○○將前述不實之資料張貼於前開
    網站。乙○○、丁○○於客戶辦理贖回時，且諉稱基金投資
    標的之俄羅斯YUKOS石油公司資金遭凍結，造成基金結算延
    誤，無法辦理贖回，並建議客戶簽署權益轉讓書，將客戶申
    購之基金轉讓予凌登資訊公司，乙○○再開立凌登資訊公司
    支票交付客戶，代凌登投資集團支付客戶贖回款。惟乙○○
    所開立之支票，經客戶到期提示皆退票，退票金額計達新台
    幣一千二百九十四萬八千二百四十九元。總計至九十三年十
    二月二十一日丙○○潛逃出境時，凌登投資集團已銷售不實
    之LIG基金約美金五十四萬六千元。
二、案經法務部調查局臺中縣調查站移請臺灣臺中地方法院檢察
    署檢察官偵查起訴。
    理    由
壹、證據能力方面：
  一、按被告以外之人（包括證人、鑑定人、告訴人、被害人及
      共同被告等）於審判外之陳述雖不符刑事訴訟法第一百五
      十九條之一至之四等四條之規定，而經當事人於審判程序
      同意作為證據，法院審酌該言詞陳述或書面陳述作成時之
      情況，認為適當者，亦得為證據；當事人、代理人或辯護
      人於法院調查證據時，知有刑事訴訟法第一百五十九條第
      一項不得為證據之情形，而未於言詞辯論終結前聲明異議
      者，視為有前項之同意，同法第一百五十九條之五定有明
      文。立法意旨在於傳聞證據未經當事人之反對詰問予以核
      實，原則上先予排除。惟若當事人已放棄反對詰問權，於
      審判程序中表明同意該等傳聞證據可作為證據；或於言詞
      辯論終結前未聲明異議，基於尊重當事人對傳聞證據之處
      分權及證據資料愈豐富，愈有助於真實發見之理念，且強
      化言詞辯論主義，使訴訟程序得以順暢進行，上開傳聞證
      據亦均具有證據能力。本件被告乙○○、甲○○、丁○○
      及被告乙○○、甲○○之選任辯護人已於本院表示就證人
      即向被告乙○○等人申購基金之濟生化學製藥廠股份有限
      公司財務部經理沈文淇、蔡賴麗君、戊○○、庚○○、高
      玉錡、辛○○等人於警詢及偵查中之言詞與書面陳述內容
      並無異見，且同意作為證據（見本院卷第一０八頁），經
      本院審酌此等陳述作成時之客觀狀況，且彼此間互核並無
      齟齬，認為適當，依上開刑事訴訟法第一百五十九條之五
      第一項之規定，自得為證據使用。
  二、復按司法院大法官會議釋字第五八二號解釋前段謂：「最
      高法院三十一年上字第二四二三號及四十六年台上字第四
      一九號判例所稱共同被告不利於己之陳述得採為其他共同
      被告犯罪（事實認定）之證據一節，對其他共同被告案件
      之審判而言，未使該共同被告立於證人之地位而為陳述，
      逕以其依共同被告身分所為陳述採為不利於其他共同被告
      之證據，乃否定共同被告於其他共同被告案件之證人適格
      ，排除人證之法定調查程序，與當時有效施行中之中華民
      國二十四年一月一日修正公布之刑事訴訟法第二百七十三
      條規定牴觸，並已不當剝奪其他共同被告對該實具證人適
      格之共同被告詰問之權利，核與首開憲法意旨不符。該二
      判例及其他相同意旨判例，與上開解釋意旨不符部分，應
      不再援用。」明白指出「共同被告身分所為之陳述」，在
      未經人證之法定調查程序前，該陳述應不得採為不利於其
      他共同被告之證據。又九十二年二月六日修正公布之刑事
      訴訟法第一百五十六條第二項規定：「被告或共犯之自白
      ，不得作為有罪判決之唯一證據，仍應調查其他必要之證
      據，以察其是否與事實相符。」是否意謂被告或共犯之自
      白，亦得為不利其他被告之證據？刑事訴訟法第一百五十
      六條第二項原規定：「被告之自白，不得作為有罪判決之
      唯一證據，仍應調查其他必要之證據，以察其是否與事實
      相符。」於九十二年二月六日公布修正刑事訴訟法時，將
      第一百五十六條第二項修正為：「被告或共犯之自白，不
      得作為有罪判決之唯一證據，仍應調查其他必要之證據，
      以察其是否與事實相符。」立法目的乃欲以補強證據擔保
      自白之真實性，亦即以補強證據之存在，藉之限制自白在
      證據上之價值，防止偏重自白，發生誤判之危險。以被告
      自白，作為其自己犯罪之證明時，尚有此危險，以之作為
      其他共犯之罪證時，不特在採證上具有自白虛偽性之同樣
      危險，且共犯者之自白，難免有嫁禍他人，而為虛偽供述
      之危險。是則利用共犯者之自白，為其他共犯之罪證時，
      其證據價值如何，按諸自由心證主義之原則，固屬法院自
      由判斷之範圍，惟此項不利之陳述，須無瑕疵可指，且就
      其他方面調查，又與事實相符者，始得採為其他共同被告
      犯罪事實之認定。若不為調查，而專憑此項供述，即為其
      他同被告犯罪事實之認定，顯與刑事訴訟法第一百五十六
      條第二項之規定有違。再對於共同被告之調查，除刑事訴
      訟法第一百五十六條第二項外，九十二年二月六日公布修
      正刑事訴訟法另增訂第二百八十七之一條規定：「法院認
      為適當時，得依職權或當事人或辯護人之聲請，以裁定將
      共同被告之調查證據或辯論程序之聲請，以裁定將共同被
      告之調查證據或辯論程序分離或合併。前項情形，因共同
      被告之利害相反，而保護被告權利之必要者，應分離調查
      證據或辯論。」同法第二百八十七之二條亦規定：「法院
      就被告本人之案件調查共同被告時，該共同被告準用有關
      人證之規定。」故法院必須裁定將共同被告分離調查、辯
      論，改依訊問證人之程序，命其具結，進行交互詰問。至
      於「非共同被告之共犯」，法院亦應以「證人身分」（非
      以「共犯」之名義）傳喚到庭，命其具結，進行交互詰問
      ，以獲得證言之證據資料。經查，本件被告丁○○已於本
      院九十六年十一月二日審理時，以證人之身分到庭，並在
      具結負擔偽證罪心理處罰之狀態下，由公訴檢察官、被告
      吳玉芳及其選任辯護人對其行交互詰問，則被告丁○○在
      本院審理時所為證述，因已經過具結，且由被告甲○○及
      選任辯護人對其行使憲法保障之對質詰問權（司法院大法
      官會議第五八二號解釋參照），本院因認其在本院審判中
      所為之供述應具有證據能力，得採為證據使用。
貳、罪責認定方面：
  一、訊據被告乙○○坦認確有為犯罪事實欄所載之未經主管機
      關許可、核准，經營證券投資顧問業務及在中華民國境內
      從事募集、銷售境外基金等犯行。另訊據被告甲○○、丁○○固坦陳確有任職於凌登資訊公司與凌登投資集團，並
      分別擔任股東兼策略執行長及行銷部副總經理之情事，惟
      均矢口否認有何違反證券交易法、證券投資信託及顧問法
      之犯行；被告甲○○係辯稱：伊任職凌登資訊公司，主要
      之經營事項係財經資訊產品之開發，與凌登投資集團並無
      直接之關連性，故伊並不負責基金之銷售與募集業務云云
      ；而被告丁○○則辯稱：依是透過人力銀行網站之資訊覓
      得此份工作，伊任職前，公司之環境、設備與營運方向均
      已建制完成，伊並沒有接觸或參與公司任何產品之創造與
      規劃。伊雖有陪同乙○○至金融機構講演，但主要係說明
      介紹俄羅斯之金融市場及前景，並非刻意推銷基金，客戶
      如有為基金之申購，伊也只負責交辦事項及資料之轉呈，
      過程中皆是由客戶直接與公司往來接觸云云。經查：
    (一)上揭犯罪事實欄所載被告乙○○、丁○○於前述時間，積
      極至各銀行或金融機構，向他人講演、介紹買賣上開基金
      。客戶申購該基金時，需先填寫基金申購書，委由凌登投
      資集團代開戶，開戶最低申購額為美金十萬元，匯至RPF
      基金指定之國外銀行，經PCM公司估算淨值，折算客戶申
      購單位數，客戶即可取得PCM公司開立之基金憑證，客戶
      欲贖回基金時，則需向凌登投資集團辦理。又被告乙○○
      等人另共謀創設未經主管機關許可之LIG基金，且於被告
      乙○○、丁○○銷售RPF基金時，同時慫恿客戶申購最低
      額只需美金一萬元之LIG基金，以基金中之基金形式，資
      金分配八成投資RPF基金，二成投資債券型基金，客戶則
      填妥開戶申請書，並將申購款匯至凌登投資集團在香港所
      開立之「上海匯豐銀行」之帳戶內，凌登投資集團於確認
      收款後，被告丁○○再將確認單及開戶申請書交付客戶。
      而客戶申購LIG基金未滿一年辦理贖回，需繳交贖回額手
      續費百分之五，滿一年後贖回，除可配發申購金額之固定
      收益百分之二外，不收贖回額手續費，扣除手續費後，贖
      回款項即匯至客戶指定之帳戶內等情，已據被告乙○○於
      偵查中及本院均供承不諱，核與證人沈文淇、蔡賴麗君、
      戊○○、庚○○、高玉錡、辛○○等人分別具狀告訴或於
      調查詢問時及偵查中指訴歷歷之渠等經由被告丁○○之仲
      介，向凌登投資集團申購LIG基金，之後回贖之過程並非
      十分順利，被告乙○○等人以凌登資訊公司為名義所開立
      之支票亦未兌現等情節大致相符（見偵字第五七四九號卷
      第八五頁至第八八頁，偵字第五七四九號卷第七頁至
      第九頁、第三六頁至第三九頁、第六五頁至第六七頁、第
      七七頁至第七九頁，偵字第一七三一號卷第六六頁至第
      六七頁、第一二五頁至第一二七頁，偵字第一七三一號卷
      第四四頁至第四五頁、第四七頁、第五二頁），並且有
      LIG全方位環球基金簡介、建華銀行綜合對帳單、權益轉
      讓書、臺北國際商業銀行匯出匯款賣匯水單、中國信託商
      業銀行匯出匯款交易憑證、被告乙○○為被害人辦理回贖
      時，以凌登資訊公司為發票人所開立予被害人之支票、換
      票協議書、凌登資訊公司營運計劃書、被告甲○○所建制
      之凌登投資集團網站基金資訊資料、行政院金融監督管理
      委員會證券期貨局九十三年十二月二十三日證期二字第０
      九三０一五七四六一號函回覆該局並無核准以「凌登」為
      名稱之證券商或證券投資顧問公司，亦為核備RPF及LIG等
      境外基金之旨、大額退票查詢系統查詢列印資料、凌登投
      資集團股份證明書、贖回單、股份申購書、LIG交易細則
      等件附卷可憑（見他字第九０八二號卷第二頁至第六０頁
      ，偵字第五七四九號卷第三三頁至第三五頁、第九四頁
      、第一二一頁，偵字第五七四九號卷第二頁至第五頁、
      第一０頁至第二二頁、第二四頁、第二七頁至第三一頁、
      第三四頁至第三五頁、第四一頁至第六四頁、第六九頁至
      第七六頁、第八一頁至第八七頁、第八九頁至第一三六頁
      ，偵字第一七三一號卷第七五頁至第八三頁），堪認證
      人沈文淇等人所指陳被告乙○○等人違反證券交易法及證
      券投資信託及顧問法之之犯罪情節均非虛詞。
    (二)被告甲○○、丁○○雖以前揭情詞置辯，否認有為違反前
      揭違反證券交易法及證券投資信託及顧問法之犯行；然被
      告丁○○所辯非惟與被告乙○○之供述情節不符，且與證
      人沈文淇、蔡賴麗君、戊○○、庚○○、高玉錡、辛○○
      所為指陳亦生齟齬。另被告丁○○已於調查員訊問時及本
      院審理時均供陳：伊於九十二年十二月間進入凌登投資集
      團任職，擔任行銷企劃部副總經理職務，公司本身即有成
      立基金，並對外銷售募集。後來乙○○另成立凌登資訊公
      司，都是同樣一批人在運作，只是名稱不同而已。伊曾陪
      同乙○○至臺北國際商業銀行臺南分行說明俄羅斯投資市
      場之狀況，後來該行行員庚○○有與伊聯繫，表示有意投
      資，伊即向庚○○推薦介紹RPF基金，但因RPF基金認購最
      低額需美金十萬元，伊乃遵循乙○○之指示，建議庚○○
      認購最低額只需美金一萬元之LIG基金，其後庚○○與同
      事即陸續向公司購買LIG基金。伊公司一開始是從事海外
      基金RPF的銷售，客戶如要購買該基金，首先需填具基金
      申購書，委由伊公司先行開立帳戶，開戶之最低申購額為
      美金十萬元，匯入RPF所指定之國外銀行帳戶內，經RPF公
      司估算淨值，折算客戶申購單位數，購買者即可取得基金
      憑證。若客戶嗣後要贖回基金時，則亦係向依公司辦理，
      並需扣除手續費。伊公司另涉有未經主管機關合法登記之
      LIG基金，伊係於銷售RFP基金時，以該基金認購最低額需
      美金十萬元，建議客戶認購最低額只需美金一萬元之LIG
      基金。之後，有幾位客戶要求伊公司辦理投資基金之回贖
      業務，但伊公司並未立即依照原先之約定辦理，並諉稱投
      資標的之俄羅斯YUKOS公司資金遭凍結，造成基金結算延
      誤，故無法即刻辦理贖回。經客戶一再催討，公司才建議
      客戶先簽署權益轉讓書，將申購之基金轉讓予凌登資訊公
      司，再由伊等以凌登資訊公司之名義為發票人，開立支票
      予該等客戶收持，以為贖回款之支付。甲○○在公司內是
      負責RPF及LIG基金資料之製作與財經資訊網站之建制，並
      將基金資料交予業務部門向客戶招募基金，網站則可提供
      客戶即時之財經資訊，以方便客戶查詢，便利基金之申購
      投資等語（見偵字第五七四九號卷第一八頁至第二０頁
      ，本院卷第一八二頁至第一九四頁），已坦認其確有與被
      告乙○○共同參與前述基金之募集作業，且直指被告甲○○於凌登資訊公司所從事之業務亦與RPF及LIG基金之招募
      有關。再依前揭卷附凌登資訊公司營運計劃書，其前言摘
      要已載明「‧‧‧本公司與全球交易所和金融機構技術合
      作，透過網際網路，致力於提供高品質、值得信賴的全球
      產業相關訊息；包括即時價格浮動、即時交易資訊及全球
      重要財經新聞，作為你最強而有力的後援‧‧‧凌登資訊
      科技公司將繼續強化產品內容、增加資訊來源和創新技術
      應用領域，企圖使凌登的科技資訊系統成為全球最受歡迎
      、且投資人最愛用的數位電子即時資訊與金融交易平台，
      為企業與投資大眾提供最實用且精技的工具‧‧‧」，而
      LIG基金月報係被告甲○○所建制，並張貼於網站內供客
      戶參考，基金淨值資料係被告乙○○以口頭或電子信箱方
      式告知被告甲○○，其再憑以製作等情，亦經被告甲○○
      坦認無隱（見偵字第五七四九號卷第三二頁，偵字第一
      七三一號卷第七二頁），是被告甲○○所為財經資訊平
      台建立之業務，有相當程度係為助益被告乙○○為基金之
      募集，並對有意申購之客戶達到資訊公開之目的，俾利於
      客戶申購意願之助長，被告甲○○自屬公司之重要成員，
      並有以共同之犯意聯絡而參與被告乙○○所為本件犯行，
      應足憑認。況被告甲○○於調查員訊問時已自承：九十三
      年二月間俄羅斯RPF基金行銷經理曾在臺北市辦理一場座
      談會，介紹俄羅斯經濟及基金機理人操作投資策略，伊及
      乙○○、凌登資訊公司成員皆有參加等語不諱（見偵字第
      五七四九號卷第三一頁），益徵其對於被告乙○○等人
      確有為境外基金之募集、銷售一節，並非毫無所悉，且有
      一定程度之干涉；是被告甲○○、丁○○之辯詞顯然並不
      足以採認，本件已得對其二人為不利認定之論斷。
    (三)綜上所述，被告甲○○、丁○○所為前開辯詞，無非事後
      飾卸之語，難以採信。本件事證已臻明確，被告乙○○、
      甲○○及丁○○之犯行，均洵堪認定。
  二、核被告乙○○、丁○○、甲○○所為：
    (一)按所謂證券投資顧問事業，依據九十三年六月三十日公布
      之證券投資信託及顧問法第四條第一項規定，係指直接或
      間接自委任人或第三人取得報酬，對有價證券、證券相關
      商品或其他經主管機關核准項目之投資或交易有關事項，
      提供分析意見或推介建議。又外國之股票、公司債、政府
      債券、受益憑證及其他具有投資性質之有價證券，凡在我
      國境內募集、發行、買賣或從事上開有價證券之投資服務
      ，均應受我國證券管理法令之規定，是以於我國境內推介
      顧問或銷售國外基金，應受證券交易法及證券投資信託及
      顧問法之規範。另按九十三年十一月一日施行之證券投資
      信託及顧問法第一百二十一條規定：「自本法施行之日起
      ，證券交易法第十八條及第十八條之一所定證券投資信託
      事業及證券投資顧問事業之規定，及第十八條之二與第十
      八條之三規定，不再適用。」。為此，證券交易法第十八
      條第一項原規定：「經營證券投資信託事業、證券金融事
      業、證券投資顧問事業、證券集中保管事業或其他證券服
      務事業，應經主管機關之核准」；爰於九十五年一月十一
      日修正為：「經營證券金融事業、證券集中保管事業或其
      他證券服務事業，應經主管機關之核准」。參諸修正理由
      ：「配合證券投資信託及顧問法業於九三年十一月一日施
      行，依據該法第一百二十一條規定，自施行之日起，證券
      交易法第十八條所定證券投資信託事業及證券投資顧問事
      業之規定，及第十八條之二與第十八條之三規定，不再適
      用，爰修正第一項規定」。是以，修正前證券交易法第十
      八條第一項關於證券投資顧問事業之規定，自九十三年十
      一月一日證券投資信託及顧問法施行之日起，自不再予以
      適用。復按行為後法律有變更者，應依刑法第二條第一項
      從新從輕原則予以比較適用，係指被告之行為完成或終止
      後，不論變更修正前之刑罰法律，或修正後至法院裁判時
      之法律，均構成犯罪而應科以刑罰者而言；倘繼續犯之部
      分行為，已在新法公布施行並生效之後，即非屬於行為後
      法律有變更，自無刑法第二條第一項之適用，應逕行依裁
      判時之新法處罰（最高法院九十年度台上字第六二三七號
      判決意旨參照）。本件被告乙○○等人至少於九十三年底
      仍有代客戶操作基金回贖之業務，且渠等之犯行應認屬繼
      續犯之犯罪型態（詳後述），是核渠等所為，均係違反證
      券投資信託及顧問法第一百零七條第一款未經主管機關許
      可，經營證券投資顧問業務及第二款違反證券投資信託及
      顧問法第十六條規定，在中華民國境內從事募集、銷售境
      外基金之規定之罪。
    (二)又所謂經營業務，係以反覆從事同種類之事務為目的之社
      會活動，當然含有反覆實施之性質，與行為後侵害狀態繼
      續之即成犯不同，應為實質一罪。本件被告乙○○於九十
      二年三月間，在香港成立凌登資產公司，並於同年五月間
      在臺灣臺北成立凌登投資集團辦事處，且以被告丁○○為
      凌登投資集團下凌登資產公司之行銷企劃部副總經理。被
      告乙○○另於九十三年五月間，在國內成立凌登資訊公司
      ，並以被告甲○○為股東兼策略執行長，而被告乙○○等
      人實際從事者係上述基金之招募與銷售，且至九十三年底
      仍有代客戶操作基金回贖之業務，已如前述，顯然有繼續
      經營之情；然衡諸經營行為乃一經常性提供服務之社會活
      動，當然含有反覆實施之性質，自應僅論以刑法繼續犯之
      實質一罪。
    (三)被告乙○○、丁○○、甲○○就前述犯行，與同案被告丙○○俱有犯意之聯絡及行為之分擔，渠等既共同實行犯罪
      之行為，自應皆論以共同正犯〔按九十五年七月一日修正
      公佈施行之刑法第二條第一項明文：「行為後法律有變更
      者，適用行為時之法律。但行為後之法律有利於行為人者
      ，適用最有利於行為人之法律。」改採「從舊從輕」主義
      ，係規範行為後法律變更所衍生新舊法律比較適用之準據
      法，以適用最有利於行為人之法律為原則。據此，法院裁
      判時已在新法施行之後，雖新舊法之內容有所修正，但對
      行為人倘無有利或不利之情形者（例如僅修正法律用語，
      新舊法法定仍屬相同），即無適用上開規定為新舊法比較
      之問題。而刑法第二十八條原規定：「二人以上共同『實
      施』犯罪之行為者，皆為共同正犯。」此條文亦於上述時
      間同時修正為：「二人以上共同『實行』犯罪之行為者，
      皆為共同正犯。」將舊法之「實施」修正為「實行」。原
      「實施」之概念，包含陰謀、預備、著手及實行等階段之
      行為，修僅共同實行犯罪行為始成立共同正犯。是新法共
      同正犯之範圍縮小，排除陰謀犯、預備犯之共同正犯。新
      舊法共同正犯之規定固有修正，但對本件被告乙○○等人
      與同案被告丙○○均係基於犯意聯絡，共同實行本件犯行
      而言，不論新法、舊法，均構成共同正犯，上述刑法第二
      十八條之修正內容，對於被告乙○○等人並無所謂「有利
      或不利」之影響，依前述說明，自無適用修正後刑法第二
      條第一項之規定為比較新舊法適用之必要（最高法院九十
      五年度台上字第五六六九號判決要旨參照）〕。
    (四)另被告乙○○、丁○○、甲○○等人所犯招攬不特定人士
      購買RPF海外基金部分，與自創LIG基金並對外銷售，係以
      一行為同時觸犯證券投資信託及顧問法第一百零七條第一
      款、第二款之規定，為想像競合犯，爰依刑法第五十五條
      規定，從情節較重之違反證券投資信託及顧問法第一百零
      七條第二款罪名予以處斷（修正後刑法第五十五條關於想
      像競合犯之規定，固增加但書：「但不得科以較輕罪名所
      定最輕本刑以下之刑」之規定，惟此係屬科刑之限制，為
      法理之明文化，非屬法律之變更，亦不生比較適用之問題
      ）。
    (五)被告乙○○有前開犯罪事實欄所述之受有期徒刑宣告及執
      行完畢之情形，此有臺灣高等法院被告前案紀錄表在卷可
      查，被告乙○○於有期徒刑執行完畢後，五年以內故意再
      犯本件有期徒刑以上之罪，為累犯，應依刑法第四十七條
      第一項之規定予以加重其刑（查九十四年二月二日修正公
      布，而於九十五年七月一日生效實施之新刑法第四十七條
      雖將舊刑法修正限制為受徒刑之執行完畢，或一部之執行
      而赦免後，五年以內「故意」再犯有期徒刑以上之罪者，
      始成立累犯。但上述新舊法關於「累犯」之規定，對於本
      件被告乙○○「故意」犯偽造有價證券罪，並無所謂「有
      利或不利」之情形。依上說明，此部分亦應無適用修正後
      刑法第二條第一項之規定比較新舊法適用之問題）。
  三、爰審酌被告乙○○等人之素行，犯罪之動機、目的係為牟
      取為客戶申購基金之手續費之利益，手段尚屬平和，但渠
      等非法經營證券投資顧問事業及證券業務，破壞金融交易
      秩序，對社會所生危害匪淺，並致證人蔡賴麗君等人因所
      投資申購基金之款項未能確實回贖而受有實質之損害，應
      予非難；並審酌被告乙○○之整體認知及局部認知功能仍
      受其陳舊性腦中風後遺症之影響，出現受損情形，對語言
      理解與表達、文字閱讀與書寫能力之表現，均明顯低於其
      應有之功能，預估短期內尚難恢復其原本應有之功能狀態
      ，此有國防醫學院三軍總醫院九十六年九月三日集逵字第
      ０九六零０一四一八六號函附之精神鑑定報告書可憑（見
      本院卷第七五頁至第七九頁），是如逕判處其需入監服刑
      之有期徒刑刑度，則對被告乙○○施以人身自由之監禁，
      能否達成預期之刑罰教化之效能，顯有疑問，暨被告乙○○、甲○○、丁○○各自之犯罪後態度、於共同犯行中分
      別所扮演角色與涉案情節之輕重等一切情狀，各量處如主
      文所示之刑，並就對被告甲○○所處有期徒刑部分與就對
      被告乙○○等人併科之罰金刑部分，分別依修正前刑法第
      四十一條第一項前段、第四十二條第三項，暨修正前罰金
      罰鍰提高標準條例第二條之規定，諭知易科罰金與易服勞
      役之折算標準〔按涉及法院裁量權行使者，需於裁量權行
      使時，方有比較適用之問題，如易科罰金、易服勞役、緩
      刑、保安處分之宣告。故就一般綜合罪刑之結果而為比較
      ，以決定罪刑之適用時，不需就易科罰金等列為比較，必
      迨已決定為緩刑、保安處分之宣告，或所處之刑得易科罰
      金或易服勞役時，始就各該緩刑、易科罰金等部分決定其
      適用標準。被告乙○○等人行為後，刑法及刑法施行法業
      於九十四年二月二日經總統以華總一義字第０九四０００
      一四九０一號令修正公布，並於九十五年七月一日施行。
      按行為後法律有變更者，適用行為時之法律，但行為後之
      法律有利於行為人者，適用最有利於行為人之法律，現行
      刑法第二條第一項定有明文。此條規定乃與刑法第一條罪
      刑法定主義契合，而貫徹法律禁止溯及既往原則，係規範
      行為後法律變更所生新舊法律比較適用之準據法，是刑法
      第二條本身雖經修正，但刑法第二條既屬適用法律之準據
      法，本身尚無比較新舊法之問題，應一律適用裁判時之現
      行刑法第二條規定以決定適用之刑罰法律，先予辨明。而
      本件被告甲○○為前述犯罪時之刑法第四十一條係規定「
      犯最重本刑為五年以下有期徒刑以下之刑之罪，而受六月
      以下有期徒刑或拘役之宣告，因身體、教育、職業、家庭
      之關係或其他正當由，執行顯有困難者，得以一元以上三
      元以下（按：業經修正前罰金鍰提高標準條例第二條提高
      一百倍）折算一日，易科罰金。但確因不執行所宣告之刑
      ，難收矯正之效或難以維持法秩序者，不在此限。」；嗣
      於九十四年二月二日經修正公布，並於九十五年七月一日
      施行，新刑法第四十一條修正為「犯最重本刑為五年以下
      有期徒刑以下之刑之罪，而受六個月以下有期徒刑或拘役
      之宣告者，得以新臺幣一千元、二千元或三千元折算一日
      ，易科罰金。但確因不執行所宣告之刑，難收矯正之效，
      或難以維持法秩序者，不在此限。」，上開法律既有變更
      ，經比較行為時法及裁判時法後，以行為時之修正前刑法
      關於易科罰金之規定對被告甲○○較為有利，依刑法第二
      條第一項前段之規定，自應適用修正前刑法第四十一條第
      一項前段規定，就對被告甲○○本件犯行所處有期徒刑部
      分諭知易科罰金之折算標準。另按修正前刑法第四十二條
      第二項後段規定：「勞役期限不得逾六個月。」、第三項
      規定：「罰金總額折算逾六個月之日數者，以罰金總額與
      六個月之日數比例折算」，至修正後之刑法第四十二條第
      三項後段則規定：「勞役期限不得逾一年。」；第五項前
      段規定：「罰金總額折算逾一年之日數者，以罰金總額與
      一年之日數比例折算」，比較新舊法結果，仍以舊法較有
      利於被告乙○○等人，本件自應適用修正前刑法第四十二
      條第三項規定，就對被告乙○○等人所併科之罰金刑部分
      ，各諭知易服勞役之折算標準〕。公訴人雖於本院審理時
      分別對被告乙○○、甲○○及丁○○具體求處有期徒刑三
      年、二年十月及一年六月；惟被告乙○○犯後已坦承全數
      犯行，頗見悔意，犯罪後態度尚稱良好；被告甲○○於本
      件雖經本院認定有犯意聯絡而共同參與犯罪，但其所為畢
      竟僅在財經資訊系統網站平台之建制，以提供購買基金者
      之參考，並未實際為基金之招募業務，涉案情節尚屬輕微
      ；而本件係因被告丁○○以「張燕」之化名，主動向法務
      部調查局臺中縣調查站提出檢舉，始有檢調機關之後續查
      察作為，其對犯罪之舉發，促使國家訴追機關即時發動偵
      查，避免本件犯罪所致之損害更加擴大，亦有一定之助益
      ；本院於考量被告乙○○等人各自之犯罪情節及其他諸等
      情狀後，認對渠等各處予如主文所示之刑罰，已足收懲儆
      之效，是檢察官對被告乙○○等人具體求刑之刑度均稍嫌
      過重，應併敘明。
  四、另按九十六年罪犯減刑條例業於九十六年七月四日公布，
      並自同年月十六日施行，該條例第二條明文規定：「犯罪
      在中華民國九十六年四月二十四日以前者，除本條例另有
      規定外，依下列規定減刑：三、有期徒刑、拘役或罰金，
      減其刑期或金額二分之一」；本件被告乙○○等人所為上
      揭犯行之犯罪時間，均係在九十六年四月二十四日以前，
      且非屬上揭減刑條例第三條規定不予減刑之情形，故依上
      開規定，本件應寬減渠等所受宣告有期徒刑及所併科罰金
      刑之二分之一，並咸援引該減刑條例第九條之規定，同依
      修正前刑法第四十一條第一項前段及修正前罰金罰鍰提高
      標準條例第二條之規定，對被告乙○○、甲○○、丁○○
      所受減刑後之有期徒刑宣告併諭知易科罰金之折算標準；
      暨援引修正前刑法第四十二條第三項與修正前罰金罰鍰提
      高標準條例第二條之規定，對被告乙○○、甲○○、丁○○所受減刑後之併科罰金刑宣告併諭知易服勞役之折算標
      準。末查，被告甲○○、丁○○前均未曾因故意犯罪受有
      期徒刑以上刑之宣告，此有渠等之臺灣高等法院被告前案
      紀錄表附卷可查，被告甲○○、丁○○因一時失慮，致觸
      犯本件犯行，渠二人於本件所觸犯者畢竟只為行政刑法，
      屬對人民違反行政管理所科予之刑罰，被告二人對其社會
      非難性之理解程度顯不若竊盜、傷害、殺人等自然刑法，
      被告甲○○、丁○○經此偵審程序及徒刑宣告之教訓與諭
      示後，當均能知所警惕，而信無再犯之虞，本院認前開對
      渠二人所宣告之刑，咸應以暫不執行為適當，爰併依修正
      後刑法第七十四條第一項第一款宣告均緩刑二年，以啟自
      新（緩刑規定應無新舊法比較問題，刑法第二條第一項所
      能處理之問題，僅限於行為可罰性的法律規範變更適用關
      係，緩刑規定此種刑之宣告規範發生變更時，其適用關係
      必須是以裁判時之法律為準，最高法院九十五年度第八次
      刑事庭會議決議參照）。
據上論斷，應依刑事訴訟法第二百九十九條第一項前段，證券投
資信託及顧問法第一百零七條第一款、第二款，刑法第十一條前
段、第二條第一項前段、第十一條前段、第二十八條、第五十五
條、第四十七條第一項、第七十四條第一項第一款，修正前刑法
第四十一條第一項前段、第四十二條第三項，修正前罰金罰鍰提
高標準條例第二條，現行法規所定貨幣單位折算新臺幣條例第二
條，中華民國九十六年罪犯減刑條例第二條第一項第三款、第七
條、第九條，判決如主文。
本案經檢察官己○○到庭執行職務。
中    華    民    國    97    年    1     月    11    日
                  刑事第三庭  審判長法  官  賴恭利
                                    法  官  黃松竹
                                    法  官  陳思成
上正本證明與原本無異。
如不服本判決，應於收受送達後10日內向本院提出上訴書狀（應
敘述具體理由並附繕本）。
上訴書狀如未敘述理由，應於上訴期間屆滿後20日內補提理由書
於本院。
                                    書記官  張宏清
中    華    民    國    97    年    1     月    11    日
附錄論罪科刑法條
證券投資信託及顧問法第一百零七條
有下列情事之一者，處五年以下有期徒刑，併科新臺幣一百萬元
以上五千萬元以下罰金：
一、未經主管機關許可，經營證券投資信託業務、證券投資顧問
    業務、全權委託投資業務或其他應經主管機關核准之業務。
二、違反第十六條第一項規定，在中華民國境內從事或代理募集
    、銷售境外基金。


司法院資訊處製作；財團法人民間司法改革基金會備份。
